【裁判字號】    97,上訴,1187
【裁判日期】    970701
【裁判案由】    妨害投票
【裁判全文】
臺灣高等法院臺中分院刑事判決     97年度上訴字第1187號
上  訴  人  臺灣苗栗地方法院檢察署檢察官
被      告  乙○○
選任辯護人  邱炎浚  律師
被      告  丙○○
被      告  己○○
被      告  戊○○
被      告  丁○○
上列上訴人因被告等妨害投票案件，不服臺灣苗栗地方法院97年
度訴字第43號中華民國97年4月3日第一審判決（起訴案號：臺灣
苗栗地方法院檢察署96年度選偵字第7號），提起上訴，本院判
決如下：
    主  文
上訴駁回。
    理  由
一、公訴意旨略以：被告乙○○、丙○○、己○○、戊○○、丁○○等5 人共同基於意圖使乙○○當選苗栗縣三灣鄉內灣村
    第18屆村長之意思，以虛偽遷徙戶籍以取得投票權而為投票
    之方式，被告乙○○、丙○○均明知被告己○○、戊○○、
    丁○○實際上並無永久居住在乙○○位於苗栗縣三灣鄉內灣
    村8鄰內灣34號住處之意，而為支持民國95年6月10日舉行之
    臺灣省苗栗縣三灣鄉內灣村第18屆村長選舉之候選人乙○○
    ，分別向苗栗縣三灣鄉戶政事務所辦理遷移戶籍至被告乙○○上址住所，以便取得在該村內投票選舉村長之選舉人資格
    。其中被告己○○、戊○○係母子關係，被告己○○將渠等
    身分證件資料交由被告乙○○之女被告丙○○（與乙○○設
    於相同戶籍）辦理戶籍遷入作業；被告丁○○則透過被告丙○○之姐邱雪梅將身分證件資料亦交由被告丙○○辦理戶籍
    遷入作業，被告丙○○於95年1 月17日分別將被告己○○、
    戊○○之戶籍自苗栗縣頭份鎮○○里○鄰○○路127號及被告
    丁○○之戶籍自苗栗縣三灣鄉銅鏡村（起訴書誤載為鏡銅村
    ）3 鄰通過寮10號均遷入乙○○上址住處；彼等均以上開虛
    設戶籍方式，使苗栗縣選舉委員會依據該項戶籍登記，將彼
    等編入「苗栗縣第18屆（苗栗市第8 屆）鄉（鎮、市）民代
    表暨第18屆村里長選舉選舉人名冊」中並予公告，彼等3 人
    進而於95年6月10日前往前開虛設戶籍所在地之第314號投票
    所投票，以非法方法使苗栗縣三灣鄉內灣村第18屆村長選舉
    之投票發生票數不實增加之不正確之結果，因認被告等人均
    涉犯刑法第146條第2項意圖使特定候選人當選，以虛偽遷徙
    戶籍取得投票權而為投票罪嫌等語。
二、本件公訴人認被告乙○○等5 人均涉犯刑法第146條第2項意
    圖使特定候選人當選，以虛偽遷徙戶籍取得投票權而為投票
    罪嫌，無非係以被告等人之供述、苗栗縣三灣鄉戶政事務所
    94年12月10日至95年2月9日遷入名冊、苗栗縣警察局頭份分
    局三灣分駐所查訪資料表、遷出戶籍登記申請書、遷入戶籍
    登記申請書、法務部戶役政連結作業系統、苗栗縣第18屆（
    苗栗市第8 屆）鄉（鎮、市）民代表暨第18屆村里長選舉選
    舉人名冊、苗栗縣第18屆村里長選舉候選人名單、苗栗縣第
    18屆村里長選舉當選人名單等為其論據。訊據被告等人雖坦
    承有將戶籍遷入之事實，惟均否認虛偽遷徙戶籍係為了取得
    投票權而妨害投票犯行，被告己○○辯稱：伊與先生溫源樟
    吵架鬧離婚才會於95年1 月17日將伊及孩子戊○○之戶籍遷
    出，事後與先生約1週即和好，因為忘記了，才在8月份遷回
    原戶籍等語；被告戊○○辯稱：伊白天在新竹工作，晚上也
    在新竹讀夜校，遷戶籍是母親己○○處理的，伊住外地，95
    年1 月間回去時並未發現父母親有吵架等語；被告丁○○辯
    稱：伊在邱雪梅的雜貨店上班，95年1 月間因與父親張子文
    發生爭執，父親要求伊將戶籍遷出加入內灣村的巡守隊磨練
    自己，所以才將戶籍遷入乙○○上址住處，後來與父親和好
    ，才於同年7月間又遷回原戶籍等語為辯。
三、按犯罪事實應依證據認定之，無證據不得認定犯罪事實。又
    不能證明被告犯罪或其行為不罰者，應諭知無罪之判決。刑
    事訴訟法第154條第2項、第301條第1項分別定有明文。惟按
    行為之處罰，以行為時之法律有明文規定者為限，此刑法第
    1條前段定有明文。查本件被告等5人上揭行為後，刑法第14
    6條於96年1月24日修正公布，原條文為：「以詐術或其他非
    法之方法，使投票發生不正確之結果或變造投票之結果者，
    處5年以下有期徒刑。前項之未遂犯罰之。」修正後之條文
    為：「以詐術或其他非法之方法，使投票發生不正確之結果
    或變造投票之結果者，處5年以下有期徒刑。意圖使特定候
    選人當選，以虛偽遷徙戶籍取得投票權而為投票者，亦同。
    前2項之未遂犯罰之。」就該增列之第2項規定，乃屬刑罰之
    法律有所變更，自有刑法第2條第1項規定之適用。」有最高
    法院著有96年度臺上字第5688號判決意旨可資參照。又按修
    正前刑法第146條第1項之所謂「其他非法之方法」，即指除
    詐術外，其他一切非法律所允許之方法均屬之，並不以構成
    刑事法上犯罪之非法行為為限；嗣96年1月24日修正增列第2
    項：「意圖使特定候選人當選，以虛偽遷徙戶籍取得投票權
    而為投票者，亦同」，其立法理由係以：「為使『其他非法
    之方法』之不確定法律概念明確化，且考量台灣地區選舉文
    化之特性（地域性、宗族性），以及現未實際居住於戶籍地
    者有數百萬人，其因就業、就學、服兵役未實際居住於戶籍
    地，或為子女學區、農保、都會區（或特定地區）福利給付
    優渥，保席次或其他因素而遷籍於未實際居住地，其原因不
    一，然此與意圖支持特定候選人當選，進而遷徙戶籍之情形
    不同，並非所有籍在人不在參與投票均須以刑罰相繩，是以
    第2項以意圖使特定候選人當選虛偽遷徙戶籍投票者，為處
    罰之對象」。則依上開修正增列第2項規定觀之，修正前之
    所謂：「其他非法之方法」，固包括行為人係以不實遷入戶
    籍之方式，致未實際居住於選舉區取得投票權而投票者，但
    與上開修正後規定同，均應以行為人在主觀上有「為使某特
    定候選人當選之意圖」為限，非謂凡以不實遷入戶籍之方式
    ，致未實際居住於選舉區取得投票權而投票者，即該當修正
    前刑法第146條第1項之構成要件。復以行為之處罰，以行為
    時之法律有明文規定者為限，上開修正後刑法第146條第2項
    規定「意圖使特定候選人當選，以虛偽遷徙戶籍取得投票權
    而為投票者，亦同。」其後段之構成要件亦有所變更，如係
    虛偽設籍僅參與投票行為，即屬成罪，不以「使投票發生不
    正確之結果或變造投票之結果者」為限，此修正後之規定既
    非被告行為時已有明文，就整體文義觀之，難謂修正前規定
    未較有利於被告。故爾，以詐術或其他非法之方法，使投票
    發生不正確之結果或變造投票之結果者，修正前刑法第146
    條第1項固有處罰之規定，惟其犯罪之構成要件，基於罪刑
    法定主義之要求，自應僅限於行為人以「詐術或其他非法之
    方法」，及「使投票發生不正確之結果，或變造投票之結果
    」，始足當之。至於該條文所謂「其他非法之方法」，即指
    除詐術外，其他一切非法律所允許之方法均屬之，並不以構
    成刑事法上犯罪之非法行為為限。復考其立法理由固在於以
    概括規定之方式，杜絕遺漏以避免一切選舉弊端，惟於適用
    各種解釋方法探求何種行為屬於「其他非法之方法」時，仍
    應遵守罪刑法定主義，不得為不利於行為人之類推解釋或類
    推適用，逾越法條文義之最大可能範圍而創設刑罰，以收刑
    法預告國家刑罰權範圍，並藉此保障人權之目的。又按修正
    前刑法第146條妨害投票正確罪之構成要件，行為人主觀上
    需有妨害投票結果正確之故意，客觀上需有使用詐術或其他
    非法方法之行為，並使投票發生不正確結果，始足當之。再
    按人民有遷徙自由，為憲法第10條所明定。而所謂「遷徙」
    係指居所之移動而言，認定住所之標準，依民法第20條規定
    ，係以一定之事實，足認久住之意思，住於一定地域者。唯
    實際上，上開標準之認定常發生困難，應依具體個案不同之
    情節分別採認，惟各種法律規範中常以遷入登記而限制其必
    須居住於該地，否則無異倒果為因，反因此違反遷徙自由之
    精神，而當今社會，工商業發達，人民彼此間往來頻繁，遷
    移或設定居所遷徙戶籍之因素亦眾多，有為選舉、就學學籍
    、自用或營業用房屋稅之核課、所得稅扶養親屬扣減額之核
    課、農漁民保險、營業稅或汽車燃料稅之優惠、就業輔導、
    或有資產在該地，而需對於該財產為必要之管理監督等因素
    而遷徙戶籍之因素不一而足，倘因遷徙戶籍而致投票權行使
    之地域變更，即謂係為使投票發生不正確結果，實強人所難
    ，亦非刑法規範之意旨，故仍應依具體個案，審酌實際之情
    形，探究遷籍之合理性，以使人民參政權之行使回歸常軌，
    始為正途。
四、本件公訴人固認被告己○○、戊○○、丁○○等3 人並未實
    際居住而遷入戶籍之行為，屬於修正前刑法第146條第1項所
    指之「其他非法之方法」云云。惟按：
（一）修正前刑法第146條第1項之妨害投票正確罪，其處罰之行
      為，自文義上解釋，應係指使投票發生不正確之結果，或
      變造投票結果之詐欺行為或其他非法之方法。如該行為根
      本無從使投票發生不正確之結果，或變造投票結果，顯非
      該條文所欲施以刑罰之對象。公訴人所指被告等人違反戶
      籍法之虛報戶籍行為，縱屬實情，惟單純僅有該行為，或
      因此成為選舉人，皆不致立即發生投票不正確之結果或變
      造投票結果，尚須進一步經由投票權之行使，始足以影響
      投票結果。因此，如認遷徙戶籍而未實際居住之行為屬於
      修正前刑法第146條第1項所處罰之犯罪態樣，其應受刑罰
      評價而予非難者，自非單純之虛報戶口或取得選舉人資格
      之行為，而應係影響投票結果之投票行為。惟投票行為，
      乃公民權之行使，係憲法第17條所保障並賦予人民之參政
      權之具體表現，亦為公職人員選舉罷免法中選舉人法定權
      利之行使，其行為本身應為中性而不具任何價值判斷，亦
      不因行使與否或行使之內容而異其性質，殊難謂有何非法
      之處。則被告等人之投票行為，既非詐欺行為，更不屬於
      修正前刑法第146條第1項所指之其他非法方法，自不得論
      以該罪。
（二）縱認虛報戶口之行為，已足使投票產生不正確之結果，或
      變造投票結果。然按戶籍法第25條、第54條、第56條規定
      ：戶籍登記事項自始不存在或自始無效時，應為撤銷之登
      記，故意為不實之申請者，由戶政事務所處罰之；次依同
      法第47條條第3、4、5項、同法施行細則第13條第1 項第9
      款、第2 項、第15條之規定，戶籍遷徙登記之申請，應於
      事件發生或確定後30日內為之，申請人應於申請時提出證
      明遷徙事實之文件，由戶政機關查驗核實後為之。足徵戶
      籍法所謂之遷出及遷入登記，並非僅指戶籍上之異動而已
      ，實應包括居住處所遷移之事實行為在內，故如僅將戶籍
      遷出或遷入，而實際居住所未隨之遷移，本質上即屬不實
      ，戶政事務所除可依上開規定科以行政罰鍰外，並得以其
      實際上無遷徙之事實，而逕行撤銷其遷入登記，此有最高
      法院91年第17次刑事庭會議決議可資參照。是故，實際居
      住所未隨之遷移，卻仍為戶籍之遷出或遷入者，乃不實之
      登記，而非屬於自始無效之登記，於戶政機關逕行將該登
      記撤銷之前，該准予登記之行政處分，並不當然無效，其
      登記之內容亦因之屬於合法而有效。況該條文亦僅授權戶
      政機關得逕行撤銷不實之戶籍登記，以維持戶籍登記之正
      確性，尚難由此推論此種行為屬於不法，進而謂之此為符
      合修正前刑法第146條第1項所指「其他非法之方法」之列
      。
（三）即認因虛報戶口而取得選舉人資格，亦足導致修正前刑法
      第146條第1項所指，使投票發生不正確結果或變造投票結
      果。然按中華民國國民，年滿20歲，無左列情事之一者，
      有選舉權：(1)禠奪公權尚未復權者。(2)受禁治產宣告尚未
      撤銷者。有選舉權人在各該選舉區繼續居住4個月以上者
      ，為公職人員選舉各該選舉區之選舉人。選舉人、候選人
      年齡及居住期間之計算，均以算至投票日前1日為準，並
      以戶籍登記簿為依據。又選舉人名冊，由鄉（鎮、市、區
      ）戶籍機關依據戶籍登記簿編造。選舉人名冊編造後，戶
      籍機關應送由鄉（鎮、市、區）公所函報直轄市、縣（市
      ）選舉委員會備查；並應交村、里在村、里辦公處分鄰公
      開陳列、公告閱覽5日。選舉人發現錯誤或遺漏時，得於
      閱覽期內申請更正。選舉人名冊經公開陳列、公告閱覽期
      滿後，村、里長應即將原冊暨申請更正情形，報由鄉（鎮
      、市、區）公所轉送戶籍機關查核更正。選舉人名冊經公
      告更正後即為確定，並由各直轄市、縣（市）選舉委員會
      公告選舉人人數。公職人員選舉罷免法第14條第1項、第
      15條第1項、第4條第1項、第23條前段、第29條、第30 條
      分別定有明文。是以，有選舉權之人，雖因於選舉區繼續
      居住4個月以上，而具備該選舉區選舉人之資格，然其是
      否得實際成為選舉人而行使投票權，依前開規定，尚須經
      由戶政機關依據戶籍登記簿編造選舉人名冊，經定期公開
      陳列、公告閱覽，並查核更正公告後，始得正式成為選舉
      人而具備投票之資格。而戶政事務所於此期間，亦得依據
      戶籍法第49條規定，隨時派員查對校正戶籍登記事項，以
      確認是否有繼續居住4個月之事實。從而，被告己○○、
      戊○○自95年1月17日遷入乙○○戶籍，於95年8月21日始
      遷回己○○之夫溫源樟為戶長之原籍、丁○○自95年1月
      17日遷入乙○○戶籍，於95年7月4日始遷回其父張子文為
      戶長之原籍，然因其等三人均於95年1月7日遷入苗栗縣三
      灣鄉，而成為苗栗縣三灣鄉第18屆鄉民代表暨村長選舉之
      選舉人，乃戶政機關本於法律之規定，依當時仍合法生效
      之戶籍登記製作選舉人名冊，經過公開陳列、公告閱覽、
      查對後始告確定，非因被告等人自己之遷籍行為即可當然
      取得投票權，自難謂之有何非法之處。
（四）再查，被告己○○、戊○○、丁○○將戶籍遷入同案被告
      乙○○之戶籍，被告己○○辯稱：伊係與先生溫源樟吵架
      鬧離婚才會於95年1月17日將伊及孩子戊○○之戶籍遷出
      ，事後與先生約1週即和好，因為忘記了，才在同年8月份
      遷回原戶籍等語；被告戊○○辯稱：伊白天在新竹工作，
      晚上也在新竹讀夜校，遷戶籍是母親己○○處理的，伊住
      外地，95年1月間回去時並未發現父母親有吵架等語；被
      告丁○○辯稱：伊在邱雪梅的雜貨店上班，95年1月間因
      與父親張子文發生爭執，父親要求伊將戶籍遷出加入內灣
      村的巡守隊磨練自己，所以才將戶籍遷入乙○○上址住處
      ，後來與父親和好，才於同年7月間又遷回原戶籍等語。
      惟與證人即己○○之夫溫源樟、證人即丁○○之父張子文
      、證人即乙○○之子邱文國、及同案被告丙○○證述之情
      節相吻（見原審卷第95-114頁），尚難逕指其等間所證遷
      籍事由有何虛偽而顯非實情之理，所證仍堪以採信。綜上
      所述，修正前刑法第146條第1項所處罰客體應係指得使投
      票產生不正確之結果或變更投票結果者之行為，而該等行
      為僅係指詐術，或詐術以外之其他法律所不允許之行為，
      而不以觸犯刑事法律者為限。從而依據上開說明，單純之
      遷籍進而投票行為，即不符刑法第146條第1項所指「其他
      非法之方法」之構成要件行為。況以，被告乙○○以278
      票當選三灣鄉內灣村村長，而另一候選人與之差距為6票
      ，有苗栗縣選舉委員會函附卷可稽（見同署95年度他字第
      303號卷第144-171頁、第216頁）；且按申請戶籍遷入，
      縱有不實，其行為本身仍屬適法，僅戶政機關得撤銷之，
      於戶政機關撤銷前之登記仍屬有效；而選舉人資格之確認
      、取得，更非選舉人自己之行為所招致，而係由戶政機關
      經由法定程序確定後所為賦予，已如前述。公訴人所指被
      告5人之行為，既無法舉證證明其等所為遷籍何以即屬「
      其他非法之方法」，及如何「使投票發生不正確之結果或
      變造投票之結果」？自不能泛言因選舉採不具名投票，選
      舉權人投票予何人無法知悉，但行為人為支持特定候選人
      ，以虛偽遷入該選區戶籍以取得該選區投票權，並予投票
      支持該特定候選人之方式，不論投票予何人，均將對該選
      區之全體投票結果、及其投票數，發生不正確之結果云云
      ，似此論點有違罪刑法定原則，自非修正前刑法第146條
      第1項所宣示國家刑罰權所及之範圍。
五、又我國憲法所規定之各項選舉，係採普通、平等、直接、無
    記名之方式為之，選舉人投票給何候選人，理論上固係無法
    知悉，然若虛偽遷入戶籍，實際上未居住於該處，目的在符
    合公職人員選舉罷免法繼續居住4個月以上之規定，而投票
    予特定候選人，並進而投票，無異任由與選舉區內利害無關
    之人代為行使選舉權，無法據實反映選舉區內之實際需要，
    更無從合理分配資源，確與民主政治及主權在民之精神背道
    而馳而具有行為非價與違法性。而此行為非價與違法性之判
    斷，概可由政治理論與選舉制度之本質推論而出，更伴隨社
    會通念而與時俱進，此或為修正前刑法第146條第1項併採概
    括規定原因之一。然刑法第1條明文揭櫫罪刑法定主義，此
    乃根基於法治國原則，隱含刑法之保證功能，明確界定國家
    刑罰權之範圍，使人民得以預知國家刑罰權之範疇，進而以
    之為其行為規範之準則，而其根本之目的，則在於禁止國家
    恣意擴張刑罰權以致侵害人權。從而，於解釋刑法概括條文
    之含意，使其適用於不一而足之犯罪行為時，仍應遵守罪刑
    法定主義。無論採取任何解釋方式，均不得溢出條文字義之
    最大可能範圍，亦不得藉維護民主政治制度等詞為由，甚至
    以此為出發點，誤用目的解釋、歷史解釋、體系解釋等解釋
    方法，乃至於以法所禁止之類推適用，創設刑罰而將該種行
    為予以處罰。蓋上述各種解釋方法，其功能僅在於具體化文
    義解釋之下仍顯模糊之灰色地帶，殊不得逾越刑法條文的可
    能文義而擅以該方法妄為解釋。而無論使用何種解釋方法，
    最終仍須進行合憲性解釋，如無法通過憲法之檢驗，該解釋
    所得意義即因與憲法意旨有悖而不得採用。
六、依據前揭認定，修正前刑法第146條第1項所指之「其他非法
    方法」，於文義上，無論如何加以擴張解釋，皆難涵攝公訴
    人所指被告己○○、戊○○、丁○○等3 人以虛報、但屬合
    法遷移戶籍之方式取得選舉人資格進而投票之行為，自難再
    以目的解釋、歷史解釋等方式，將該行為入罪。況且若認虛
    偽遷徙戶籍之行為符合修正前刑法第146條第1項所指之「其
    他非法方法」，無異暗示人民基於憲法第10條而享有之遷徙
    自由，將因其遷徙之內心主觀意願在於行使投票權，即遭評
    價為「非法之方法」。參酌上開戶籍法之相關規定，其目的
    並非在於否定或限制人民任意遷移戶籍之權利，亦非將未實
    際居住之遷移戶籍行為視為不法行為，僅因未有實際居住之
    事實，造成戶籍登記與實際情形不符，影響戶籍資料管理之
    正確性，為使戶籍登記得以正確、詳盡表達各該行政區域之
    實際居住人口資料，始授權戶政機關得逕行撤銷不實之戶籍
    登記。據此，將合法之遷移戶籍行為視同「非法之方法」，
    其評價之對象即在於行為人內心之主觀意願，而與外在之行
    為本身無涉。此不僅與現代之刑法理論有違，更於人性尊嚴
    產生重大殘害，顯然無法通過憲法之檢驗，徒生憲法基本權
    利衝突之爭議，實無可採。且如肯定此種評價準據，依此推
    衍，若參選人之內心主觀意願，係在於符合公職人員選舉罷
    免法中有關候選人戶籍地規定之形式，藉此取得成為某選舉
    區候選人之資格，則在未有實際居住之事實卻仍申請遷移戶
    籍之情形下，亦應等同將之評價為「非法之方法」。由此可
    知，將虛偽遷徙戶籍之行為解釋為修正前刑法第146條第1項
    之「其他非法方法」，其立論基礎不僅於法未合，於實務運
    作上更生矛盾，自非的論。
七、檢察官上訴意旨略以：(一)依公職人員選舉罷免法第4條第1項
    規定，選舉人、候選人之年齡及居住期間之計算，均已算至
    投票日前一日為準，並以戶籍登記簿為依據，然按該法第15
    條第1項：有選舉權人在各該選舉區繼續居住4個月以上者，
    為公職人員選舉各該選舉區之選舉人之規定，可知該法重視
    者為繼續居住於該選區4個月以上之事實，至於戶籍登記簿
    僅為該4個月起算之客觀上不得不採用之判斷依據，此所以
    公職人員舉罷免法施行細則第2條之1第1項有：本法第4條居
    住期間之計算所依據之戶籍登記，應由戶籍機關切實查察，
    其遷入登記不實者，應依法處理之規定，故知該法重在居住
    之事實，而非形式上之戶籍登記。(二)若實際尚未居住於該選
    舉區，為支持某特定人候選人，而虛偽遷入該選區某戶籍者
    ，其有妨害選舉之純正及公正甚明，且雖選舉採不具名投票
    ，選舉權人投票予何人無法知悉，但行為人為支持特定候選
    人，以虛偽遷入該選區戶籍以取得該選區投票權，並予投票
    支持該特定候選人之方式，不論投票予何人，均將對該選區
    之全體投票結果、及其投票數，發生不正確之結果。(三)修正
    前刑法第146條第1項，係以詐術或其他非法之方法，使投票
    發生不正確之結果或變造投票之結果者，為其犯罪構成要件
    ，究其要件構成較為抽象，易於涵攝犯罪事實，而新法之要
    件構成，較為具體嚴格，不易涵攝犯罪事實，兩相比較，應
    以修正後之新法最有利於行為人，自應適用修正後之新法即
    修正後刑法第146條第2項之規定。(四)本件被告乙○○為該選
    區候選人、且係提供上址戶籍者，供未繼續住居於該址之己○○、戊○○、丁○○三人分別遷入，並使該選區戶籍機關
    及選務機關，將此不實之事項分別登載於戶籍資料上及編入
    該次選舉第314號投票所選舉人名冊公告確定，而使己○○
    、戊○○、丁○○三人取得該選區投票權並均參與投票（且
    已使投票產生不正確結果），因而損害於該選區其他候選人
    及該選區選民之利益，而被告丙○○為乙○○之女兒，為使
    乙○○當選，而參與辦理己○○、戊○○、丁○○遷入上址
    戶籍之行為，以使己○○、戊○○、丁○○三人取得該選區
    投票權並予投票。是被告乙○○、丙○○、己○○、戊○○
    、丁○○等人所為，均已觸犯修正後刑法第146條第2項之妨
    害投票罪甚明云云，而指摘原判決不當。惟查：修正後刑法
    第146條第2項規定「意圖使特定候選人當選，以虛偽遷徙戶
    籍取得投票權而為投票者，亦同。」其後段之構成要件亦有
    所變更，如係虛偽設籍僅參與投票行為，即屬成罪，不以「
    使投票發生不正確之結果或變造投票之結果者」為限，此修
    正後之規定既非被告行為時已有明文，就整體文義觀之，難
    謂修正前規定未較有利於被告。是公訴人所指被告己○○、
    戊○○、丁○○等3人均意圖支持被告乙○○當選進而虛偽
    遷移戶口為投票之行為云云，惟據上揭說明依修正前刑法第
    146條之規定以觀，被告己○○等三人遷入該選區戶籍以取
    得該選區投票權既屬非不法，縱予投票支持該特定候選人乙○○之方式，其間究如何使投票發生不正確之結果或變造投
    票之結果者，未據檢察官舉證證明之，尚與修正前刑法第
    146 條第1項妨害投票正確罪之構成要件有間，且亦不得以
    行為時未規範、即修正後刑法第146條第2項規定「意圖使特
    定候選人當選，以虛偽遷徙戶籍取得投票權而為投票罪」相
    繩，且證人溫源樟、張子文、邱文國之證述既與被告等所證
    相符，亦不得據為被告己○○等三人有上揭犯行之不利認定
    。而被告乙○○及丙○○原即設籍於上址住處並居住於其中
    ，被告己○○、戊○○及丁○○為遷徙戶籍者既不應論罪，
    則同意、協助遷徙戶籍者自不應論罪，從而原審對被告5人
    諭知無罪之判決，經核並無不合。檢察官上訴意旨指摘原判
    決不當，認被告等應成立犯罪，均為無理由，應予駁回。
據上論斷，應依刑事訴訟法第368條，判決如主文。
本案經檢察官甲○○到庭執行職務。
中    華    民    國    97    年    7     月    1    日
            刑事第七庭    審判長法  官  林  榮  龍
                                法  官  江  錫  麟
                                法  官  張  惠  立
上列正本證明與原本無異。
檢察官得上訴
被告不得上訴
如不服本判決應於收受送達後十日內向本院提出上訴書狀，其未
敘述上訴之理由者並得於提起上訴後十日內向本院補提理由書 (
均須按他造當事人之人數附繕本)。
                                書記官  陳  慈  傳
中    華    民    國    97    年    7     月    2    日


司法院資訊處製作；財團法人民間司法改革基金會備份。
